ACORDAO-COMPLETO-2489834

ACÓRDÃO 3910/2022 ATA 26/2022 - SEGUNDA CÂMARA

VISTOS, relatados e discutidos estes autos referentes à Tomada de Contas Especial instaurada pelo Fundo Nacional de Desenvolvimento da Educação - FNDE, em razão da omissão no dever de prestar contas dos recursos repassados ao Município Ibaretama/CE por força do Programa Nacional de Apoio ao Transporte do Escolar - Pnate/2016.
ACORDAM os Ministros do Tribunal de Contas da União, reunidos em sessão extraordinária da 2ª Câmara, ante as razões expostas pelo Relator, em: 
9.1. com fundamento nos arts. 1º, inciso I, 16, inciso III, alíneas "a" e "c", 19, caput, e 23, inciso III, da Lei 8.443/1992, julgar irregulares as contas da Sra. Eliria Maria Freitas de Queiroz e condená-la ao pagamento das quantias descritas a seguir, atualizadas monetariamente e acrescidas de juros de mora calculados a partir das respectivas datas até o dia da efetiva quitação, fixando-lhe o prazo de 15 (quinze) dias, a contar da notificação, para comprovar, perante o Tribunal (art. 214, inciso III, alínea "a", do Regimento Interno/TCU) , o recolhimento do débito ao Fundo Nacional de Desenvolvimento da Educação, nos termos da legislação em vigor:
	Data de ocorrência
	Valor histórico (R$) 

	06/01/2016
	23.734,40

	23/03/2016
	6.733,99

	23/03/2016
	20.774,14

	28/04/2016
	6.733,09

	28/04/2016
	19.189,67

	31/05/2016
	31.107,73

	15/07/2016
	15.222,10

	15/07/2016
	46.903,90

	26/08/2016
	20.774,14

	26/08/2016
	6.733,99

	10/10/2016
	55.349,23

	1º/12/2016
	27.395,57

	21/12/2016
	19.000,00

	29/12/2016
	6.112,59

	29/12/2016
	3.000,00

9.2. aplicar à Sra. Eliria Maria Freitas de Queiroz a multa prevista no art. 57 da Lei 8.443/1992, no valor de R$ 50.000,00 (cinquenta mil reais) , fixando-lhe o prazo de 15 (quinze) dias, a contar da notificação, para comprovar, perante o Tribunal (art. 214, inciso III, alínea "a", do Regimento Interno/TCU) , o recolhimento da dívida ao Tesouro Nacional, atualizada monetariamente desde a data do presente Acórdão até a do efetivo recolhimento, caso paga após o vencimento, na forma da legislação em vigor;
9.3. autorizar, caso requerido, nos termos do art. 26 da Lei 8.443/1992 c/c o art. 217 do Regimento Interno/TCU, o parcelamento das dívidas em até 36 (trinta e seis) parcelas mensais e sucessivas, sobre as quais incidirão os correspondentes acréscimos legais (débito: atualização monetária e juros de mora; multa: atualização monetária) , esclarecendo à responsável que a falta de pagamento de qualquer parcela importará no vencimento antecipado do saldo devedor, sem prejuízo das demais medidas legais;
9.4. autorizar desde logo a cobrança judicial das dívidas, nos termos do art. 28, inciso II, da Lei 8.443/1992, caso não atendida a notificação; e
9.5. enviar cópia deste Acórdão à Procuradoria da República no Estado do Ceará, com fundamento no art. 16, § 3º, da Lei 8.443/1992, bem como ao FNDE, para ciência.

Tomada de Contas Especial instaurada pelo Fundo Nacional de Desenvolvimento da Educação  FNDE em razão da omissão no dever de prestar contas dos recursos repassados ao Município Ibaretama/CE por força do Programa Nacional de Apoio ao Transporte do Escolar  Pnate/2016.

Segunda Câmara

Município de Ibaretama/CE.

3. Responsável: Eliria Maria Freitas de Queiroz (XXX.322.003-XX).

13.1. Ministros presentes: Bruno Dantas (Presidente), Augusto Nardes e Antonio Anastasia.
13.2. Ministro-Substituto convocado: Marcos Bemquerer Costa (Relator).
13.3. Ministro-Substituto presente: André Luís de Carvalho.

ACORDAO-COMPLETO-2565051

Acórdão de Relação 2467/2023 - Segunda Câmara

Acórdão de Relação

MARCOS BEMQUERER

Trata-se da Tomada de Contas Especial (peças 1-16) instaurada pelo Fundo Nacional de Desenvolvimento da Educação - FNDE, em razão da omissão no dever de prestar contas dos recursos repassados ao Município de Ibaretama/CE para execução do Programa Nacional de Apoio ao Transporte do Escolar - Pnate, exercício de 2016, no montante de R$ 306.884,70 (peça 3) .
2.	 A Secretaria Federal de Controle Interno certificou a irregularidade das presentes contas (peça 19) e a autoridade ministerial atestou haver tomado conhecimento dessa conclusão (peça 21) .
3.	Neste Tribunal, foi realizada a citação da Sra. Eliria Maria Freitas de Queiroz, prefeita de 2013 a 2016, para que comprovasse a restituição ao FNDE da verba recebida e/ou apresentasse alegações de defesa quanto à não comprovação da boa e regular aplicação dos recursos federais repassados ao município de Ibaretama/CE, em face da omissão no dever de prestar contas dos valores transferidos, no âmbito do Pnate/2016, cujo prazo se extinguiu em 21/08/2017 (peça 28, com aviso de recebimento à peça 29) . 
4.	No mesmo expediente foi promovida a audiência da mencionada responsável, por não disponibilizar as condições materiais mínimas e necessárias para que o seu sucessor pudesse apresentar a prestação de contas do Pnate/2016.
5.	Encerrado o prazo para defesa, a Sra. Eliria Maria Freitas de Queiroz permaneceu silente, tendo a unidade técnica se manifestado pela irregularidade das contas, pela condenação em débito e pela aplicação da multa prevista no art. 57 da Lei 8.443/1992 (peças 34/36) , encaminhamento que contou com a anuência do Ministério Público junto ao TCU, representado pelo Procurador Marinus Eduardo de Vries Marsico.
6.	Estando o processo em meu Gabinete, o FNDE noticiou a apresentação da documentação a título de prestação de contas intempestiva do Pnate/2016 (peça 38) .
7.	Restituído o feito  à Unidade Técnica (peça 39) e efetuada diligência para que o FNDE encaminhasse ao TCU a análise da referida prestação de contas (peça 45) , vieram aos autos as Notas Técnicas 85/2020 (peça 50) e 1917160/2020 (peça 49) .
8.	Ato contínuo, a Unidade Técnica promoveu nova citação da Sra. Eliria Maria Freitas de Queiroz, desta feita, para que restituísse o valor apurado e/ou apresentasse alegações de defesa quanto à ausência parcial de documentação de prestação de contas dos recursos federais repassados ao município de Ibaretama/CE, no âmbito do Pnate/ 2016, em razão do não encaminhamento de documentos probatórios das despesas e do Parecer Conclusivo do Conselho de Acompanhamento e Controle Social do FUNDEB - CACS, com ofensa ao art. 37, caput, c/c o art. 70, parágrafo único, da Constituição Federal; ao art. 93 do Decreto-lei 200/1967; ao art. 66, caput, do Decreto 93.872/1986; e ao art. 16, §1º, da Resolução CD/FNDE 5/2015.
9.	Frustrada a tentativa de citação da responsável no endereço constante da base de dados do sistema da Receita Federal, por via postal (peça 58) , como demonstra o aviso de recebimento devolvido pelos correios (peça 59) , a citação foi implementada por meio do Edital 140/2021 - Seproc (peça 62) publicado no Diário Oficial da União de 04/03/2021.  
10.	A defesa da Sra. Eliria Maria Freitas de Queiroz (peças 64 a 85) foi analisada pelo Auditor da Secretaria de Controle Externo de Tomada de Contas Especial na instrução à peça 88, a qual contou com a anuência do escalão dirigente daquela unidade instrutiva (peças 89/90) , e segue abaixo reproduzida, no essencial, com ajustes de forma:
"ANÁLISE DOS PRESSUPOSTOS DE PROCEDIBILIDADE DA IN/TCU 71/2012
Apreciação de Viabilidade do Exercício do Contraditório e daAmpla Defesa
19. Verifica-se que não houve o transcurso de mais de dez anos desde o fato gerador sem que tenha havido a notificação da responsável pela autoridade administrativa federal competente (art. 6º, inciso II, c/c art. 19 da IN/TCU 71/2012, modificada pela IN/TCU 76/2016) , uma vez que o fato gerador da irregularidade sancionada ocorreu em 22/08/2017, haja vista que o vencimento do prazo para prestação de contas deu-se em 21/08/2017, e a responsável foi notificada sobre as irregularidades pela autoridade administrativa competente conforme abaixo:
19.1. Eliria Maria Freitas de Queiroz, por meio do ofício acostado à peça 10, p. 3-4, recebido em 21/11/2017, conforme AR (peça 11, p. 1) .
Valor de Constituição da TCE
20.	Verifica-se, ainda, que o valor atualizado do débito apurado (sem juros) em 1º/01/2017 é R$ 315.238,89, portanto superior ao limite mínimo de R$ 100.000,00, na forma estabelecida conforme os arts. 6º, inciso I, e 19 da IN/TCU 71/2012, modificada pela IN/TCU 76/2016. 
OUTROS PROCESSOS/DÉBITOS NOS SISTEMAS DO TCU COM A MESMA RESPONSÁVEL
21.	Informa-se que foram encontrados processos no Tribunal com a mesma responsável:
	Responsável
	Processos

	Eliria Maria Freitas de Queiroz
	Processo 008.513/2020-1 (TCE, aberto) ; Processo 018.524/2019-2 (TCE, aberto) ; e Processo 020.807/2019-8 (TCE, aberto) 

22.	Informa-se que foi encontrado débito imputável à responsável no banco de débitos existente no sistema e-TCE:
	Responsável
	Débitos inferiores ao limite de instauração da TCE

	Eliria Maria Freitas de Queiroz
	2003/2018 (R$ 34.745,07) - Dano inferior ao limite de instauração da TCE cadastrado

23.	A tomada de contas especial está, assim, devidamente constituída e em condição de ser instruída.
EXAME TÉCNICO
Da defesa da responsável Eliria Maria Freitas de Queiroz.
A responsável Eliria Maria Freitas de Queiroz apresentou defesa, que passa a ser analisada em seguida:
Argumento  (peça 64) :
25.1. A responsável alega que a prestação de contas foi efetivada, ainda que extemporânea, em 21/10/2019, não podendo se falar em dano ao erário.
25.2. Informa que notificou a Presidente do Conselho, que se manteve inerte e não emitiu o Parecer Conclusivo do Conselho de Acompanhamento e Controle Social do FUNDEB (CACS) , salientando que esse Conselho tem representatividade popular e não é de responsabilidade dela.
25.3. Afirma que não houve quaisquer irregularidades na aplicação dos recursos integralmente repassados ou na sua execução.
25.4. Por fim, informa que encaminhou, em anexo à sua defesa, a documentação que comprova a boa e regular aplicação dos recursos do PNATE/2016.
Análise do argumento:
26.1. Conforme relatado no item 32, da instrução de peça 54, o vencimento do prazo para apresentação das contas do PNATE/2016 foi em 21/8/2017, e sua inclusão no SiGPC somente ocorreu em 21/10/2019 (peça 52) , pela própria responsável, o que corrobora a informação prestada [por ela]. 
26.2. Entretanto, não assiste razão à responsável atribuir responsabilidade à Presidente do Conselho de Acompanhamento e Controle Social do FUNDEB (CACS) pela não emissão do Parecer Conclusivo referente à execução do PNATE/2016, uma vez que essa análise já foi realizada anteriormente, na instrução de peça 54, conforme transcrição a seguir:
'28.	Quanto ao não encaminhamento do Parecer Conclusivo do Conselho de Acompanhamento e Controle Social - CACS, cumpre destacar que o art. 16, § 1º, da Resolução CD/FNDE 5/2015 estabelece que o Conselho de Acompanhamento e Controle Social - CACS deverá emitir parecer conclusivo sobre a prestação de contas do PNATE.
29.	A importância do parecer conclusivo do conselho de controle social e a sua ausência/deficiência como motivo para a impugnação do valor total repassado estão consubstanciados em várias deliberações do Tribunal, a exemplo das seguintes: Acórdão 2002/2018-TCU-Primeira Câmara, Relator Ministro-Substituto Augusto Sherman; Acórdão 2305/2017-TCU-Segunda Câmara, Relator Ministro José Mucio Monteiro; Acórdão 2762/2016-TCU-Segunda Câmara, Relator Ministro Vital do Rêgo; e Acórdão 289/20091ª Câmara, Relator Ministro Augusto Nardes.
30.	A respeito da ausência dessa documentação, importante observar que as prestações de contas recebidas pelo FNDE, no âmbito do PEJA, possuem natureza essencialmente declaratória, pois, em consonância com a sistemática e as regras que regulam aquele programa, as ações de fiscalização mais relevantes cabem ao CACS, colegiado incumbido de acompanhar a aplicação dos recursos federais e de receber e emitir parecer conclusivo acerca da aprovação ou não da execução do programa. Logo, a manifestação do Conselho constitui-se em importante instância de controle sobre a correção do uso dos recursos repassados. Assim, a ausência do mencionado parecer do CACS impede a comprovação da boa e regular aplicação dos valores federais, conforme sedimentado na jurisprudência do TCU acima citada.
31.	Dessa forma, no presente caso, assiste razão ao FNDE em não aprovar a prestação de contas do PNATE/2016, em razão da ausência do Parecer Conclusivo do Conselho de Acompanhamento e Controle Social - CACS.
32.	Cumpre destacar que o vencimento do prazo para apresentação das contas do PNATE/2016 foi em 21/8/2017, e sua inclusão no SiGPC somente ocorreu em 21/10/2019 (peça 52) , pela própria responsável.
33.	Essa situação inviabilizou, na época prevista, a análise da pertinente prestação de contas pelo CACS e emissão do respectivo parecer conclusivo, afastando a responsabilidade do então Presidente desse Conselho pela omissão/ausência desse documento técnico.
34.	Dessa forma, a responsabilidade recai sobre a responsável pela não apresentação tempestiva das contas no prazo estabelecido na Resolução CD/FNDE 5/2015.
35.	No caso concreto, o vencimento do envio da prestação de contas no SiGPC recaiu na gestão da própria responsável Eliria Maria Freitas de Queiroz.
36.	Observa-se que a citação inicial foi pela omissão na prestação de contas do PNATE/2016, tendo sido apresentada intempestivamente em 21/10/2019, posto que o prazo para apresentação das contas foi até 21/8/2017. Em consequência, a não apresentação das contas no prazo devido impossibilitou a fiscalização das contas pelo CACS, levando à omissão/ausência do parecer conclusivo desse Conselho.
37.	Por conseguinte, cabe à responsável Eliria Maria Freitas de Queiroz apresentar o referido parecer conclusivo ou suprir a sua emissão, por exemplo, com documentação probatória da regularidade das informações apresentadas na prestação de contas intempestiva, enviada ao SiGPC.
37.1.	Essa assertiva está em consonância com o entendimento vigente no TCU, o qual estabelece que, nesses tipos de repasse, uma vez instaurada a TCE por omissão na prestação de contas, o responsável deve apresentar todos os documentos comprobatórios das informações apresentadas na prestação de contas simplificada, tais como comprovantes de pagamentos efetuados com os recursos transferidos, notas fiscais, recibos, procedimentos licitatórios, contratos, extratos bancários, cópias de cheques e/ou ordens de pagamentos (Acórdão 289/2009-TCU-Primeira Câmara, Relator Ministro Augusto Nardes; Acórdão 3047/2007-TCU-Primeira Câmara, Relator Ministro-Substituto Marcos Bemquerer; Acórdão 1423/2008-TCU-Primeira Câmara, Relator Ministro Augusto Nardes) .' 
26.3. Por fim, em relação à documentação apresentada pela responsável, a título de comprovação das despesas do PNATE/2016, não se identificou qualquer correlação entre os documentos de despesa apresentados com a movimentação financeira registrada no extrato bancário da conta específica.
26.4. Constatou-se que as transferências de recursos registradas no extrato bancário (peça 8) foram em favor de Performance Rent a Car Ltda. - ME (CNPJ 04.833.168/0001-39) , e que as notas fiscais foram emitidas pela mesma pessoa jurídica, no entanto, os valores constantes nas notas fiscais não guardam qualquer relação com a movimentação financeira na conta bancária, conforme tabela a seguir:
	Extrato Bancário
		Documento de Despesa

	Data
	Valor R$
	Localização
		NF
	Data
	Valor R$
	Localização

	06/01/2016
	23.734,40
	peça 8, p. 1
		605
	05/11/2015
	59.470,01
	peça 66, p. 4

	23/03/2016
	  6.733,99
	peça 8, p. 1
		716
	10/03/2016
	45.997,58
	peça 83, p. 5

	23/03/2016
	20.774,14
	peça 8, p. 1
		717
	10/03/2016
	40.669,99
	peça 73, p. 5

	28/04/2016
	  6.733,99
	peça 8, p. 1
		766
	27/04/2016
	52.247,35
	peça 77, p. 6

	28/04/2016
	19.189,67
	peça 8, p. 1
		797
	11/05/2016
	54.107,73
	peça 78, p. 6

	31/05/2016
	31.107,73
	peça 8, p. 2
		835
	15/06/2016
	46.903,90
	peça 81, p. 8

	15/07/2016
	15.222,10
	peça 8, p. 3
		917
	06/07/2016
	53.051,32
	peça 75, p. 6

	15/07/2016
	46.903,90
	peça 8, p. 3
		918
	06/07/2016
	31.222,10
	peça 80, p. 5

	26/08/2016
	20.774,14
	peça 8, p. 3
					
	26/08/2016
	  6.733,99
	peça 8, p. 3
					
	10/10/2016
	55.349,23
	peça 8, p. 4
					
	1º/12/2016
	27.395,57
	peça 8, p. 4
					
	21/12/2016
	19.000,00
	peça 8, p. 4
					
	29/12/2016
	  6.112,59
	peça 8, p. 4
					
	29/12/2016
	  3.000,00
	peça 8, p. 4
					
26.5. Ademais, há indícios de que as notas fiscais encaminhadas pela responsável não são idôneas, o que comprometeria a suposta comprovação dessas despesas. 
26.6. Em consulta ao sistema CNPJ, da Receita Federal (peça 87) , constata-se que o CNPJ   04.833.168/0001-39 está registrado em nome de Inova Serviços e Locações Eireli, com nome de fantasia Inova Locações, com endereço no município de Pacatuba/CE.
26.7. Tais informações destoam do que se encontra registrado nas notas fiscais enviadas pela responsável (peça 66, p. 4; peça 73, p. 5; peça 75, p. 6; peça 77, p. 6; peça 78, p. 6; peça 80, p. 5; peça 81, p. 8 e peça 83, p. 5) , que registram o CNPJ 04.833.168/0001-39 pertencente à Performance Rent a Car Ltda.  ME, situada no município de Choró/CE. 
26.8. Destaque-se ainda que a Performance Rent a Car Ltda. - ME está sendo responsabilizada no âmbito do TC Processo 029.373/2016-6, por ter recebido por serviços não prestados e se apropriado de uma diferença a seu favor.
26.9. Dessa forma, rejeitam-se as alegações de defesa apresentadas.
Da análise procedida acima, verifica-se que os argumentos de defesa não foram suficientes para elidir a irregularidade pela qual está sendo responsabilizada, de forma que devem ser rejeitados.
Não há elementos para que se possa efetivamente aferir e reconhecer a ocorrência de boa-fé na conduta de Eliria Maria Freitas de Queiroz, podendo este Tribunal, desde logo, proferir o julgamento de mérito pela irregularidade das contas, conforme os termos dos §§ 2º e 6º do art. 202 do Regimento Interno/TCU, condenando-se a responsável ao débito apurado e aplicando-lhe a multa prevista no art. 57 da Lei 8.443/1992.
Por outro lado, cumpre relembrar que a presente tomada de contas especial foi instaurada em razão da omissão na prestação de contas do Programa Nacional de Apoio ao Transporte Escolar (PNATE) , no exercício de 2016, e que, em razão disso, a responsável foi chamada em audiência referente à irregularidade 'não disponibilização das condições materiais mínimas e necessárias para que o seu sucessor pudesse apresentar a prestação de contas', nos termos da instrução de peça 24.
Nessa instrução, concluiu-se pela exclusão da responsabilidade do sucessor, conforme análise a seguir reproduzida:
16.3.5.1. O sucessor do responsável não pode figurar como corresponsável pela omissão no dever de prestar contas dos recursos ora questionados, uma vez que tomou as providências necessárias para o resguardo do patrimônio público (peça 15) , conforme registrado no relatório do tomador de contas (peça 17) .
16.3.5.2. Cumpre esclarecer que, em consulta realizada à Procuradoria Federal no FNDE  PROFE, emanou-se o entendimento, nos termos do Parecer 767/2008, de que, para os casos de omissão, a corresponsabilidade somente se aplica quando o prazo para prestação de contas recai sobre o mandato do prefeito sucessor, desde que não adotadas as competentes medidas de resguardo ao erário.
16.3.5.3. No caso em exame, não há que se falar em corresponsabilidade, visto que, apesar do prazo para prestação de contas ter se encerrado em 21/8/2017, durante o período de gestão do sucessor, este adotou as medidas legais de resguardo ao erário, conforme Representação protocolizada junto ao Ministério Público Federal. A documentação em questão foi considerada suficiente pela Procuradoria Federal no FNDE - PROFE como comprovação da adoção das referidas medidas.
16.3.5.4. Tendo em vista as providências adotadas, não há evidências da disponibilização das condições materiais mínimas e necessárias para que o sucessor pudesse apresentar a prestação de contas.
Em relação à irregularidade objeto da audiência, a responsável não apresentou qualquer argumento, no sentido de justificar a apresentação da prestação de contas extemporânea, que ocorreu em 21/10/2019 (peça 52) , pela própria responsável, posteriormente à ciência de sua audiência, que ocorreu em 7/5/2019 (peça 29) .
Nesse ponto, o Tribunal entende que a citação pelo TCU é o marco temporal a partir do qual a apresentação da prestação de contas não descaracteriza a omissão (Acórdão 4816/2017-TCU-Segunda Câmara, Relatora Ministra Ana Arraes) .
No caso concreto, a prestação de contas ocorreu posteriormente à citação e audiência da responsável, circunstância que caracterizou a omissão na prestação de contas do PNATE/2016.
Dessa forma, a responsável não logrou justificar a não disponibilização das condições materiais mínimas e necessárias para que o seu sucessor pudesse apresentar a prestação de contas do PNATE/2016, o que impõe a aplicação da multa prevista no art.  58, inciso II, da Lei 8.443/1992.
PRESCRIÇÃO DA PRETENSÃO PUNITIVA
Vale ressaltar que a pretensão punitiva do TCU, conforme Acórdão 1441/2016-TCU-Plenário, Relator Ministro Benjamin Zymler, que uniformizou a jurisprudência acerca dessa questão, subordina-se ao prazo geral de prescrição indicado no art. 205 do Código Civil, que é de dez anos, contado da data de ocorrência da irregularidade sancionada, nos termos do art. 189 do Código Civil, sendo este prazo interrompido pelo ato que ordenar a citação, a audiência ou a oitiva da responsável.
No caso em exame, não ocorreu a prescrição, uma vez que a irregularidade sancionada ocorreu ao longo do exercício de 2016, e o ato de ordenação da citação ocorreu em 16/10/2020.
CONCLUSÃO
Em face da análise promovida na seção 'Exame Técnico', propõe-se rejeitar as alegações de defesa de Eliria Maria Freitas de Queiroz, uma vez que não foram suficientes para sanar a irregularidade a ela atribuída  nem afastar o débito apurado. Ademais, inexistem nos autos elementos que demonstrem a boa-fé da responsável ou a ocorrência de outras excludentes de culpabilidade.
Verifica-se também que não houve a prescrição da pretensão punitiva, conforme análise já realizada.
Tendo em vista que não constam dos autos elementos que permitam reconhecer a boa-fé da responsável, sugere-se que as suas contas sejam julgadas irregulares, nos termos do art. 202, § 6º, do Regimento Interno/TCU, com a imputação do débito atualizado monetariamente e acrescido de juros de mora, nos termos do art. 202, § 1º, do Regimento Interno/TCU, descontado o valor eventualmente recolhido, com a aplicação da multa prevista nos arts. 57 e 58, inciso II, da Lei 8.443/1992.
PROPOSTA DE ENCAMINHAMENTO
Diante do exposto, submetemos os autos à consideração superior, propondo ao Tribunal:
rejeitar as alegações de defesa apresentadas pela responsável Eliria Maria Freitas de Queiroz (CPF XXX.322.003-XX) ;
julgar irregulares, nos termos dos arts. 1º, inciso I, 16, inciso III, alíneas 'b' e 'c', da Lei 8.443/1992, c/c os arts. 19 e 23, inciso III, da mesma Lei, as contas da responsável Eliria Maria Freitas de Queiroz (...) , condenando-a ao pagamento das importâncias a seguir especificadas, atualizadas monetariamente e acrescidas dos juros de mora, calculadas a partir das datas discriminadas até a data da efetiva quitação do débito, fixando-lhe o prazo de quinze dias, para que comprove, perante o Tribunal, o recolhimento das referidas quantias aos cofres do Fundo Nacional de Desenvolvimento da Educação, nos termos do art. 23, inciso III, alínea 'a', da citada lei, c/c o art. 214, inciso III, alínea 'a', do Regimento Interno/TCU:
	Data de ocorrência
	Valor histórico (R$) 

	06/01/2016
	23.734,40

	23/03/2016
	6.733,99

	23/03/2016
	20.774,14

	28/04/2016
	6.733,09

	28/04/2016
	19.189,67

	31/05/2016
	31.107,73

	15/07/2016
	15.222,10

	15/07/2016
	46.903,90

	26/08/2016
	20.774,14

	26/08/2016
	6.733,99

	10/10/2016
	55.349,23

	1º/12/2016
	27.395,57

	21/12/2016
	19.000,00

	29/12/2016
	6.112,59

	29/12/2016
	3.000,00

aplicar à responsável Eliria Maria Freitas de Queiroz (...) , a multa prevista no art. 57 da Lei 8.443/1992, c/c o art. 267, do Regimento Interno/TCU, fixando-lhe o prazo de quinze dias, a contar da notificação, para que comprove, perante o Tribunal (art. 214, inciso III, alínea 'a', do Regimento Interno do TCU) , o recolhimento da dívida aos cofres do Tesouro Nacional, atualizada monetariamente desde a data do acórdão que vier a ser proferido por este Tribunal até a data do efetivo recolhimento, se paga após o vencimento, na forma da legislação em vigor; 
aplicar à responsável Eliria Maria Freitas de Queiroz (...) , a multa prevista no art. 58, inciso II, da Lei 8.443/1992, c/c o art. 268, inciso II, do Regimento Interno/TCU, fixando-lhe o prazo de quinze dias, a contar da notificação, para que comprove, perante o Tribunal (art. 214, inciso III, alínea 'a', do Regimento Interno/TCU) , o recolhimento da dívida aos cofres do Tesouro Nacional, atualizada monetariamente desde a data do acórdão que vier a ser proferido por este Tribunal até a data do efetivo recolhimento, se paga após o vencimento, na forma da legislação em vigor;
autorizar, desde logo, a cobrança judicial das dívidas, caso não atendida a notificação, na forma do disposto no art. 28, inciso II, da Lei 8.443/1992;
autorizar também, desde logo, se requerido, com fundamento no art. 26, da Lei 8.443/1992, c/c o art. 217, §§ 1º e 2º, do Regimento Interno/TCU, o parcelamento das dívidas em até 36 parcelas, incidindo, sobre cada parcela, corrigida monetariamente, os correspondentes acréscimos legais, fixando-lhe o prazo de quinze dias, a contar do recebimento da notificação, para comprovar, perante o Tribunal, o recolhimento da primeira parcela, e de trinta dias, a contar da parcela anterior, para comprovar o recolhimento das demais parcelas, devendo incidir, sobre cada valor mensal, atualizado monetariamente, os juros de mora devidos, no caso do débito, na forma prevista na legislação em vigor, alertando a responsável de que a falta de comprovação do recolhimento de qualquer parcela importará o vencimento antecipado do saldo devedor, nos termos do § 2º do art. 217 do Regimento Interno deste Tribunal;
enviar cópia do Acórdão a ser prolatado à Procuradoria da República no Estado do Ceará, nos termos do § 3º do art. 16 da Lei 8.443/1992, c/c o § 7º do art. 209 do Regimento Interno/TCU, para adoção das medidas cabíveis;
enviar cópia do Acórdão que vier a ser proferido ao Fundo Nacional de Desenvolvimento da Educação e à responsável, para ciência;
informar à Procuradoria da República no Estado do Ceará, ao Fundo Nacional de Desenvolvimento da Educação e à responsável que a presente deliberação, acompanhada do Relatório e do Voto que a fundamentam, está disponível para a consulta no endereço www.tcu.gov.br/acordaos, além de esclarecer que, caso requerido, o TCU poderá fornecer sem custos as correspondentes cópias, de forma impressa; e
informar à Procuradoria da República no Estado do Ceará que, nos termos do parágrafo único do art. 62 da Resolução TCU 259/2014, os procuradores e membros do Ministério Público credenciados nesta Corte podem acessar os presentes autos de forma eletrônica e automática, ressalvados apenas os casos de eventuais peças classificadas como sigilosas, as quais requerem solicitação formal."
11.	O Ministério Público junto ao TCU manifestou-se de acordo com a proposta oferecida pela unidade técnica (peça 91) . 
	É o Relatório.

Leonardo Roberto Oliveira de Vasconcelos, OAB/CE 18.185; Cassio Felipe Goes Pacheco, OAB/CE 17.410.

Procurador Marinus Eduardo De Vries Marsico.

TOMADA DE CONTAS ESPECIAL. RECURSOS DO PROGRAMA NACIONAL DE APOIO AO TRANSPORTE ESCOLAR - PNATE/2016. PRESTAÇÃO DE CONTAS INTEMPESTIVA. NÃO COMPROVAÇÃO DA EXECUÇÃO DO PROGRAMA. CONTAS IRREGULARES. DÉBITO E MULTA. Julgam-se irregulares as contas da responsável, condenando-a ao pagamento do débito apurado e da multa proporcional ao dano causado ao erário, em decorrência da não comprovação do correto emprego dos recursos públicos nas finalidades do programa federal para o qual se destinava.

TOMADA DE CONTAS ESPECIAL (TCE)

Secretaria de Controle Externo de Tomada de Contas Especial - Secex/TCE.

Em exame a Tomada de Contas Especial instaurada pelo Fundo Nacional de Desenvolvimento da Educação - FNDE, em razão da omissão no dever de prestar contas dos recursos repassados ao Município de Ibaretama/CE por força do Programa Nacional de Apoio ao Transporte do Escolar - Pnate, exercício de 2016, no montante de R$ 306.884,70. 
2.	Conforme visto no Relatório precedente, depois de regularmente citada por este Tribunal em face da  omissão no dever de prestar contas, e ouvida em audiência por não ter oferecido condições mínimas para que seu sucessor as prestasse, a Sra. Eliria Maria Freitas de Queiroz, prefeita de 2013 a 2016, forneceu ao FNDE documentação a título de prestação de contas, tendo a entidade repassadora concluído que não foi demonstrada a regular aplicação dos recursos captados em prol dos objetivos pactuados com aquele Fundo.
3.	Foi então realizada nova citação da Sra. Eliria Maria Freitas de Queiroz, desta feita, para que restituísse a importância recebida, atualizada monetariamente, e/ou apresentasse alegações de defesa quanto à ausência de documentação de prestação de contas dos recursos federais repassados ao município de Ibaretama/CE, no âmbito do Pnate/2016, em decorrência do não encaminhamento de documentos probatórios das despesas e do parecer conclusivo do Conselho de Acompanhamento e Controle Social do Fundo de Manutenção e Desenvolvimento da Educação Básica e de Valorização dos Profissionais da Educação - Cacs/Fundeb, com ofensa ao art. 37, caput, c/c o art. 70, parágrafo único, da Constituição Federal; ao art. 93 do Decreto-Lei 200/1967; ao art. 66, caput, do Decreto 93.872/1986; e ao art. 16, §1º, da Resolução 5/2015 do CD/FNDE.
4.	A Secretaria de Controle Externo de Tomada de Contas Especial - Secex/TCE consignou que os documentos apresentados pela defesa da responsável para comprovar as despesas efetuadas consistem em notas fiscais emitidas pela empresa Performance Rent a Car Ltda.-ME (CNPJ 04.833.168/0001-39) , situada no município de Choró/CE. Todavia, os dados constantes nessa documentação não guardam qualquer correlação com os valores e datas das movimentações financeiras registradas no extrato bancário da conta específica (peça 8) . Ademais, há indícios de que tais notas fiscais sejam inidôneas, pois o CNPJ acima mencionado está registrado em nome de Inova Serviços e Locações Eireli, com nome de fantasia Inova Locações, com endereço no Município de Pacatuba/CE.
5.	Em face dessa incompatibilidade entre os elementos comprobatórios da despesa e os extratos bancários, a Secex/TCE manifestou-se pela irregularidade das contas da mencionada responsável, com fundamento no disposto no 16, inciso III, alíneas b e c, da Lei 8.443/1992, assim como pela sua condenação ao pagamento do débito e da multa prevista no art. 57 do mencionado diploma.  
6.	E por não ter a responsável apresentado qualquer justificativa para a prestação de contas extemporânea, ocorrida em 21/10/2019 (peça 52) , posterior à sua audiência e citação, implementada em 07/05/2019 (peça 29) , a unidade instrutiva propõe a aplicação da multa prevista no art. 58, inciso II, da Lei 8.443/1992, encaminhamento que contou com a anuência do Ministério Público junto ao TCU, representado pelo Procurador Marinus Eduardo De Vries Marsico. 
7.	Cabe ressaltar que a imposição de prestar contas e de comprovar a boa e regular aplicação dos recursos federais recebidos decorre do ordenamento jurídico, notadamente do bloco normativo composto pelas disposições dos arts. 70, parágrafo único, da Constituição Federal, 93 do Decreto-lei 200/1967 e 66 do Decreto 93.872/1986. Ou seja, é ônus do gestor público aplicar os recursos financeiros na finalidade prevista em lei, além de oferecer documentação que demonstre, de forma efetiva, os gastos efetuados e o nexo de causalidade entre as despesas realizadas e a verba federal recebida. 
8. 	A apresentação intempestiva das contas, sem justificativas robustas e plausíveis para o atraso incorrido, não afasta a irregularidade, a teor do disposto no art. 209, § 4º, do Regimento Interno/TCU, abaixo transcrito:
"4º Citado o responsável pela omissão de que trata o inciso I, bem como instado a justificar essa omissão, a apresentação posterior das contas, sem justificativa para a falta, não elidirá a respectiva irregularidade, podendo o débito ser afastado caso a documentação comprobatória das despesas esteja de acordo com as normas legais e regulamentares e demonstre a boa e regular aplicação dos recursos, sem prejuízo de aplicação da multa prevista no inciso I do art. 268."
9. 	Na linha do dispositivo acima transcrito, o TCU entende que a data limite que torna a omissão passível de julgamento pela irregularidade, inerente ao não cumprimento do prazo previsto para o envio da prestação de contas, é a da notificação da citação/audiência do responsável pelo TCU, para apresentação da defesa. Essa irregularidade só é afastada se a defesa justificar, de forma satisfatória, o não cumprimento da apresentação das contas dentro do prazo fixado, conforme vasta jurisprudência majoritária do TCU, a exemplo dos seguintes precedentes:
 (Acórdão 1217/2019-TCU-Plenário, revisor Ministro Walton Alencar Rodrigues) 
"A apresentação extemporânea da prestação de contas, sem atenuantes que justifiquem o atraso, porém com elementos que comprovem a boa e regular aplicação dos recursos, permite a exclusão do débito, mas não elide a omissão inicial, cabendo o julgamento pela irregularidade das contas com aplicação de multa." 
 (Acórdão 162/2019-TCU-Primeira Câmara, relator Ministro Bruno Dantas) 
"A citação pelo TCU é o marco temporal a partir do qual a apresentação da prestação de contas não descaracteriza a omissão." 
 (Acórdão 4838/2017-TCU-Segunda Câmara, relator Ministro-Substituto Marcos Bemquerer Costa) 
"A apresentação intempestiva de documentação comprovando a boa e regular aplicação dos recursos financeiros recebidos da União elide o débito, mas não afasta a omissão inicial do gestor, ensejando a irregularidade das contas com a aplicação de multa ao responsável." 
 (Acórdão 4887/2015-TCU-Primeira Câmara, relator Ministro Benjamin Zymler) 
"A apresentação intempestiva das contas poderá elidir o débito em face da comprovação da aplicação regular dos recursos. Todavia, ela não sana a irregularidade inicial do gestor (omissão de prestar contas dos recursos recebidos) ." 
10.	Ressalta-se que a omissão inicial no dever de prestar contas, irregularidade cuja responsabilidade recai sobre a Sra. Eliria Maria Freitas de Queiroz, movimentou desnecessariamente a máquina administrativa, despendendo recursos humanos e materiais no âmbito do FNDE, da Controladoria-Geral da União e do Tribunal de Contas da União.  Esse dispêndio desnecessário, diga-se de passagem, constitui a principal motivação das decisões supracitadas. Sobre o assunto, oportuno mencionar excerto do Voto do Ministro Raimundo Carreiro, condutor do Acórdão 4460/2011-TCU-Segunda Câmara, in verbis:
"Logo, na medida em que sua omissão ensejou a movimentação de toda a máquina administrativa no âmbito interno e externo, imperioso que seja apenada, pois constitui conduta grave, além de violar a Constituição Federal, a Lei nº 8.443/92 e o próprio convênio que geriu.
Por este motivo, em que pese elidido esteja o débito, impõe-se o julgamento pela irregularidade das contas e a aplicação de multa."
11. 	Como no caso concreto a defesa da responsável não logrou apresentar justificativa que explicasse de forma satisfatória a razão pela qual  a prestação de contas não foi apresentada até o prazo previsto de 21/08/2017, sendo entregue somente em 21/10/2019 (peça 52) , após instada pelo TCU em audiência, em 07/05/2019, caracterizada está a irregularidade das contas com fundamento no art. 16, inciso III, alínea a, da Lei 8.443/1992.
12.	Ademais, devido ao indício de inautenticidade das notas fiscais apresentadas pela defesa, que exibem CNPJ pertencente a empresa distinta da suposta prestadora dos serviços, bem como à incompatibilidade entre as informações existentes nos documentos fiscais e as movimentações financeiras retratadas pelo extrato bancário, não foi demonstrado o correto emprego dos recursos públicos na finalidade do programa, pois é impossível estabelecer o vínculo entre a movimentação financeira e os serviços supostamente prestados. Assim, a Sra. Eliria Maria Freitas de Queiroz deve ter suas contas julgadas irregulares também com base no disposto na alínea c do referido inciso III do art. 16 da Lei 8.443/1992, e ser condenada ao pagamento do débito apurado. 
13.	Quanto à incidência da prescrição da pretensão punitiva, cumpre assentar que, nos moldes do Acórdão 1441/2016-TCU-Plenário (relator Ministro Benjamin Zymler; redator Ministro Walton Alencar Rodrigues) , referente a incidente de uniformização de jurisprudência, restou assente que a pretensão punitiva do TCU se subordina ao prazo geral de prescrição de dez anos indicado no art. 205 do Código Civil, contado a partir da data da ocorrência da irregularidade sancionada, nos termos do art. 189, inciso I, do Código Civil, sendo este prazo interrompido pelo ato que ordenar a citação, a audiência ou a oitiva do responsável.
14. 	A prestação de contas tinha como limite a data de 21/08/2017, não tendo transcorrido mais de dez anos até o despacho que ordenou a citação da responsável, datado de 16/10/2020 (peça 56) .
15.	Sobre a possibilidade de imposição cumulativa das multas previstas nos arts. 57 e 58, inciso II, da Lei 8.443/1992, haja vista que a ex-Prefeita foi instada a se manifestar nos autos mediante audiência e citação por ocorrências distintas (v. itens 2 e 3 acima) , considero que se deve aplicar somente a pena pecuniária proporcional ao dano capitulada no art. 57 da Lei 8.443/1992, por absorção da irregularidade menos gravosa e que, em tese, ensejaria a imputação da multa a que se refere o art. 58 da mesma lei (no caso, a "não disponibilização das condições materiais mínimas e necessárias para que o seu sucessor pudesse apresentar a prestação do Pnate") . Em idêntica exegese, menciono os Acórdãos 8.024/2016 (relatora Ministra Ana Arraes) , 13.065/2019 (relator Ministro Aroldo Cedraz) e 2890/2022 (da minha relatoria) , todos da 2ª Câmara, e o Acórdão 633/2020-TCU-Primeira Câmara (no qual também atuei como relator) .
16.	Outrossim, cumpre autorizar o pagamento das dívidas em até 36 parcelas mensais e consecutivas, caso solicitado, e a cobrança judicial das dívidas, se necessária, bem como remeter cópia do Acórdão que vier a ser proferido à Procuradoria da República no Estado do Ceará, consoante previsto no art. 209, § 7º, do Regimento Interno/TCU, e ao FNDE, para ciência.
	Ante o exposto, voto por que seja adotada a deliberação que ora submeto a este Colegiado.
T.C.U., Sala das Sessões, em 2 de agosto de 2022.
MARCOS BEMQUERER COSTA
Relator